【裁判字號】    96,上易,902
【裁判日期】    970116
【裁判案由】    履行契約
【裁判全文】
臺灣高等法院民事判決                 96年度上易字第902號
    上  訴  人  丙○○
    訴訟代理人  甲○○律師
    被  上訴人  乙○○
    訴訟代理人  周奇杉律師
上列當事人間履行契約事件，上訴人對於中華民國96年9 月13日
臺灣板橋地方法院95年度訴字第2388號第一審判決提起上訴，經
本院於97年1月2日言詞辯論終結，判決如下：
    主  文
上訴駁回。
第二審訴訟費用由上訴人負擔。
    事實及理由
一、被上訴人起訴主張：兩造均為貫均貿易有限公司（下稱貫均
    公司）之股東，因經營理念不合，雙方於95年3月16 日簽訂
    「聲明協議書」， 將伊所有股份作價新臺幣（下同）174萬
    元打9折即156萬6,000元之價格讓與上訴人，上訴人於95年3
    月17日給付現金6,000元及開立面額100萬元支票，餘款56萬
    元則於正式協議書簽訂後付清。詎上訴人嗣後拒絕依約履行
    ，並於95年6 月13日寄發存證信函提出「正式協議書」之內
    容要求伊就貫均公司之出資額174萬元打7折讓與上訴人或其
    指定之人；或伊願負擔車牌號碼2169─ＥＬ及3110─ＥＰ之
    汽車貸款，並就貫均公司之出資額174萬元打9折之方式讓與
    上訴人或其指定之人，係片面增列其他折價或要求伊負擔貫
    均公司所有及營業上使用之汽車貸款條件，推翻前揭協議書
    所為股份轉讓價款之合意，進而拒絕簽立正式協議書，違反
    誠信原則，顯係以不正當行為阻止條件成就，援引民法第10
    1條第1項規定，在原審請求判令：上訴人應給付被上訴人56
    萬元及自起訴狀繕本送達上訴人翌日起算之法定利息，並願
    供擔保請准宣告假執行等情。
    原審為被上訴人全部勝訴之判決：上訴人應給付被上訴人56
    萬元及自95年9月1日起算之法定利息。
    被上訴人於本審聲明：上訴駁回。
二、上訴人則以：(一)兩造均係貫均公司股東，於95年3 月間因被
    上訴人表示公司經營虧損且其財務有困難，欲退出公司經營
    而讓渡其股份，當時討論之股份讓渡方案有二：其一為被上
    訴人在貫均公司出資額174萬元以7折讓與股份；其二為被上
    訴人負擔貫均公司之車牌2169─ＥＬ及3110─ＥＰ之汽車貸
    款半數時，則以出資額174萬元採9折計價讓與股份。(二)被上
    訴人嗣於95年3月16 日以有資金周轉之急需，向伊表示：願
    選擇負擔汽車貸款及九折計價出售股份之方案，乃由被上訴
    人臨時擬具「聲明協議書」， 暫先由伊交付100萬元支票及
    6,000元現金， 並約定就合意之方案以正式協議書擬定後再
    付清餘款56萬元。(三)被上訴人事後擬具之正式協議書與雙方
    之前約定不符，伊因而拒絕簽立及給付餘款56萬元。若兩造
    對於讓股合意並無特別約定，則聲明協議書上即可明定尾款
    56萬元何時給付，自無寫明「餘56萬元於正式協議書簽定後
    付清」之必要。是被上訴人提出之聲明協議書並未發生契約
    效力，兩造當時之合意係以日後簽立之正式協議書為真正之
    讓股契約，被上訴人不得憑聲明協議書向伊為請求，伊亦無
    為任何不正當行為對待被上訴人，被上訴人之請求自屬無據
    等語抗辯。聲明：(一)原判決廢棄。(二)被上訴人在原審之訴與
    假執行之聲請均駁回。
三、兩造不爭執之事實：
  (一)兩造於95年3月16日簽立之「聲明協議書」為真正。
  (二)上訴人依聲明協議書已於95 年3 月17日給付被上訴人100萬
    6,000元，另尚有餘款56萬元未付。
四、本件重要爭點在於：
  (一)兩造有關貫均公司股份讓與契約是否成立生效？
  (二)兩造是否另合意約定：被上訴人應負擔貫均公司所有車牌21
    69-ＥＰ及3110-ＥＰ號汽車貸款之半數？
  (三)被上訴人援引民法第101條第1項規定，請求上訴人給付56萬
    元本息，有無理由？
五、兩造有關貫均公司股份讓與契約是否已成立生效？
  (一)按當事人互相表示意思一致者，無論其為明示或默示，契約
    即為成立；當事人對於必要之點，意思一致，而對於非必要
    之點，未經表示意思者，推定其契約為成立，關於該非必要
    之點，當事人意思不一致時，法院應依其事件之性質定之，
    民法第153條定有明文。 是契約成立，當事人對契約必要之
    點之意思必須一致，而買賣契約係以價金及標的物為必要要
    素，苟當事人對此兩者意思一致，其契約即已成立生效，此
    由民法第345條第2項規定：當事人就標的物及其價金互相同
    意時，買賣契約即為成立可明。
  (二)依卷附兩造均不爭執為真正之95年3月17 日「聲明協議書」
    記載：「本人乙○○因與丙○○對公司經營理念不合，故退
    出，貫均貿易有限公司之所有股份以全額壹佰柒拾肆萬元之
    股份打九折方式讓與丙○○。95年3月17 日先拿壹佰萬元支
    票一張與陸仟元現金，餘伍拾陸萬（元）於正式協議書簽定
    後付清」，文末有兩造之簽名，可見：雙方係就被上訴人所
    有之貫均公司股份為買賣契約，已就標的物（被上訴人之貫
    均公司股份）及價金（156萬6,000元）之必要要素達成意思
    表示合致，揆諸前開說明，應認兩造就系爭貫均公司股份之
    買賣契約已成立生效。
  (三)上訴人雖辯稱：聲明協議書中另記載「餘56萬元於正式協議
    書簽定後付清」等語，顯見兩造另特別約定，可見此股份買
    賣契約並未成立生效云云。惟兩造就系爭股份之買賣標的物
    及價金既已達成合意，依民法第345條第2項規定，買賣契約
    已成立生效，並由被上訴人臨時書寫系爭聲明異議書作為草
    約，並約定嗣後再行書寫正式之協議書而已。縱令正式協議
    書中另有其他細節或特別事項待約定，因未記載於聲明協議
    書中，應非屬系爭股份買賣契約之必要之點，則對於系爭股
    權買賣之成立生效不生任何影響，是上訴人上開辯解，尚不
    足採。
六、兩造是否另合意約定被上訴人應負擔貫均公司所有車牌2169
    -ＥＰ及3110-ＥＰ號汽車貸款之半數？
  (一)上訴人主張：兩造於95年3 月就被上訴人讓渡股份曾研議兩
    項方案，其一為被上訴人就貫均公司出資額174萬元以7折件
    價讓與股份予伊；其二為被上訴人負擔公司車牌2169─ＥＬ
    及3110─ＥＰ號之汽車貸款半數，即以出資額174萬元打9折
    計價讓與股份予伊，嗣被上訴人向上訴人表示選擇負擔汽車
    貸款、9折計價之方案， 惟未記載於系爭聲明協議書內云云
    ，已據被上訴人執詞否認，自應由上訴人就此有利於己之主
    張負舉證責任。
  (二)查上訴人於95年4月21 日寄發予被上訴人之存證信函中即記
    載：「……本人與台端原為貫均貿易有限公司之股東，惟於
    95年3月16 日台端向本人表示因經濟困難及經營理念不合之
    緣故，雙方約定，如台端不負貫均公司之兩輛汽車貸款債務
    時，則以借名登記台端名義之貫均公司所有汽車一輛應過戶
    登記為貫均公司所有，台端自己之所有股份即新臺幣壹佰柒
    拾陸萬元整以打7折之方式讓與本人。 如台端願負貫均公司
    二輛汽車貸款債務時， 則以上開股金打9折之方式讓與等語
    ……」等語（原審調字卷第9-10頁），已見上訴人仍記載由
    被上訴人選擇股份價款打7折， 或負擔汽車貸款則股份價款
    打9折之兩種方案， 核與其於本件訴訟中主張被上訴人同意
    選擇負擔汽車貸款、9折計價之方案不符。
  (三)上訴人另舉證人蕭鑠豐之證詞為據，依該證人於原審證稱：
    「因為當初原告（被上訴人，下同）、被告（上訴人，下同
    ）決定拆夥，金錢有爭議，被告先把一百萬元給原告之後，
    所以簽立這張聲明協議書，簽的時候，我有在場看他們簽」
    、「原告要退股，金額共多少錢我忘記了，我只知道約一百
    多萬元，當天上訴人先將一百萬元給被上訴人，還有尾款他
    們協調要如何給，也有談到車輛、公司負債及成本，當時我
    有聽到他們談到這些，但是不知道結論如何。被上訴人是說
    願意以他當初出資金額的九折出讓給上訴人，上訴人說被上
    訴人也要負擔公司的負債部分，我所知道當天並沒有談出結
    論，就負債事情也沒有談妥，是因為被上訴人不願意負擔公
    司負債部分……當天就沒有結論」、「因為原告拿到一百萬
    元支票之後，有說改天還要再寫一份正式協議書，就餘額及
    負債問題結論之後，再簽正式協議書」、「當天原告拿一百
    萬元的時候，被告就提出原告要負擔二輛汽車貸款，原告表
    示還要再談」、「當天簽本件協議書，被告並沒有在上面註
    明，但口頭上有講到將來簽正式協議書時再處理」云云在卷
    （原審卷第62-65頁）。
    依證人蕭鑠豐證述：僅聽聞兩造當日討論到車輛貸款及公司
    負債等問題，不知結論如何，已與卷附兩造均自認真正之聲
    明協議書上明載系爭股份買賣 以1,566,000元讓渡之結論不
    一致。且依證人證陳：被上訴人就上訴人所提負擔二輛汽車
    貸款一事表示再談，可見被上訴人並未同意負擔貫均公司所
    有汽車貸款，則上訴人主張：被上訴人同意負擔貫均公司汽
    車貸款，伊始同意就被上訴人之股份以9折作價云云， 亦屬
    無據。再據證人證稱：因為被上訴人拿到一百萬元支票之後
    ，有說改天還要再寫一份正式協議書，就餘額及負債問題談
    出結論之後再簽正式協議書云云，惟依其所述兩造當天就付
    款餘額及負債問題沒有共識及結論，須視將來討論結果再行
    簽訂正式協議書者，則上訴人就系爭股份之受讓究應給付多
    少款項尚有未明，依上訴人於95年6月13 日寄發予被上訴人
    之存證信函內已載明汽車貸款餘額為1,032,570元 （原審調
    字卷第15頁）， 依上訴人主張由兩造平均負擔即513,285元
    ，是被上訴人如同意負擔汽車貸款即得逕行予以扣除，並於
    聲明協議書上記載扣除被上訴人負擔汽車貸款後之餘額作為
    買賣價款，茲竟仍記載「以全額壹佰柒拾肆萬元之股份打九
    折方式讓與」等字，顯悖常理。另參證人證述：當天簽本件
    協議書，上訴人並沒有在上面註明，但口頭上有講到將來簽
    正式協議書時再處理一節，益見上訴人當時已查覺聲明協議
    書上並未載明被上訴人負擔汽車貸款一事，就此攸關股份之
    買賣價款及尾款之重要事項，上訴人僅以口頭敘述而未記載
    於書面，亦有違兩造簽立聲明協議書之初衷。依上堪認：證
    人蕭鑠豐之證詞與聲明協議書之記載及一般情理均有背離，
    尚難採憑作為有利於上訴人之認定。
  (四)承上開說明，依上訴人舉出之卷附所有證據，尚難據以認定
    被上訴人曾同意負擔汽車貸款之半數， 系爭股份以9折作價
    之事實。至於上訴人另謂：簽立聲明協議書時，貫均公司尚
    在虧損，伊不可能以9折計價受讓云云， 惟依上訴人提出之
    貫均公司至94年12月31日止之資產負債表顯示（原審訴字卷
    第78-79頁）： 當時虧損僅252,278元，對照該公司300萬元
    資本及尚在草創階段，金額尚屬小額，該公司乃經營日本食
    品之進口業務，已據上訴人陳明（原審訴字卷第68頁），有
    相當品牌及通路之價值，否則上訴人根本不會考慮受讓被上
    訴人之股份繼續經營。亦即上訴人願以多少款項受讓系爭股
    份核係其自行考量之風險承擔事項，其既於聲明協議書中載
    明「以壹佰柒拾肆萬元之股份打九折方式讓與」後並簽名確
    認，自不得事後再以價格虧損為詞否認受讓，故上訴人上開
    辯解，亦不足採。
七、被上訴人援引民法第101條第1項規定，請求上訴人給付56萬
    元本息，有無理由？
  (一)按當事人預期不確定事實之發生，以該事實發生時為債務之
    清償期者，倘債務人以不正當行為阻止該事實之發生，類推
    適用民法第101條第1項規定，應視為清償期已屆至，最高法
    院87年台上字第1205號判例著有明文。
  (二)查兩造就系爭股份之買賣契約已成立生效，聲明協議書中所
    載「餘56萬元於正式協議書簽定後付清」，其性質乃當事人
    預期不確定事實發生所為之清償期約定，而非此買賣法律行
    為附有條件之生效條件或解除條件，是被上訴人主張為條件
    尚屬有誤，惟適用法律乃法院職權之行使，法院不受當事人
    主張之拘束。又兩造約定以將來簽立正式協議書時為給付尾
    款56萬元之清償期，或因股份移轉尚有過戶、公司變更登記
    及稅款繳納等細節尚待約定，而有簽訂正式協議書之必要，
    並以此作為交付尾款之清償期，被上訴人於95年4 月11日委
    請律師發函催告上訴人於文到三日內簽訂正式協議書一事，
    上訴人收受上開存證信函後即於同年4 月21日委請律師覆函
    予被上訴人，表明拒絕絕之意，此有被上訴人95年4月11 日
    及上訴人95年4月21日之存證信函可稽（原審調字卷第7-8、
    9-12頁）。系爭95年3月17 日書面協議書上既未記載被上訴
    人應承擔汽車貸款之條件，則上訴人以被上訴人不負擔汽車
    貸款為由拒絕簽訂正式協議書，核係以不正當行為阻止簽訂
    正式協議書事實之發生，揆之前開判例意旨，應類推適用民
    法第101條第1項規定，視為該56萬元尾款之清償期已屆至，
    上訴人辯稱：其未為任何不正當行為云云，自無足取。從而
    ，被上訴人請求上訴人給付56萬元及自原審起訴狀繕本送達
    上訴人翌日即95年9月1日起算之法定遲延利息，洵屬有據，
    應予准許。
八、綜上所述，被上訴人訴請上訴人給付56萬元及自起訴狀繕本
    送達上訴人翌日即95年9月1日起算之法定遲延利息，為有理
    由，應予准許。原審判命上訴人如數給付，並無不合。上訴
    意旨指摘原判決不當，求予廢棄改判，為無理由，應予駁回
    。
九、據上論結：本件上訴為無理由，依民事訴訟法第449條第1項
    、第78條，判決如主文。
中    華    民    國    97    年    1     月    16    日
                    民事第一庭
                        審判長法  官  張耀彩
                              法  官  盧彥如
                              法  官  林金吾
正本係照原本作成。
不得上訴。
中    華    民    國    97    年    1     月    16    日
                              書記官  張淑芳


司法院資訊處製作；財團法人民間司法改革基金會備份。
